臺灣高等法院臺南分院民事判決　100年度上字第36號
上　訴　人　周敏政
被 上訴 人　林水來
上列當事人間請求清償債務事件，上訴人對於中華民國99年12月
17日臺灣雲林地方法院第一審判決（99年度訴字第465號）提起
上訴，本院於100年4月19日言詞辯論終結，茲判決如下：
    主   文
原判決關於命上訴人應給付被上訴人逾新台幣參佰壹拾玖萬伍仟
捌佰伍拾貳元本息部分，暨訴訟費用之裁判（確定部分除外）均
廢棄。
上廢棄部分，被上訴人在第一審之訴駁回。
其餘上訴駁回。
第一、二審訴訟費用（確定部分除外）由上訴人負擔二十分之十
九，餘由被上訴人負擔。
    事   實
甲、上訴人方面：
一、聲明：(一)原判決不利上訴人部分廢棄。(二)上廢棄部分，被上
    訴人在第一審之訴駁回。(三)第一、二審訴訟費用由被上訴人
    負擔。
二、陳述：除與原判決記載相同者，茲引用之外，補稱略以：
  (一)上訴人對於被上訴人已賠償農會新台幣（下同）907萬8988
    元無意見，但被上訴人為逃避保證責任自行脫產增加利息及
    違約金債務67萬788元及未對主債務人拍賣之財產參與分配
    損失46萬1000元及阻礙主債務人就系爭土地以高價出售損失
    264萬元之責任，此部分應予扣除。
  (二)對於擔任主債務人洪順福連帶保證人及主債務人洪順福已無
    法還錢之事實，上訴人均不爭執，願意分攤賠償款100萬元
    。
三、證據：除援用原審提出者外，補提雲林縣二崙鄉農會放款查
    詢單、放款利息清單、（89年12月19日）協議書、債務人洪
    福順書函、支票二紙、臺灣雲林地方法院96年度執字第1304
    5號執行事件民國（下同）97年4月14日分配表、99年度司執
    字第797號執行事件99年5月5日分配表、99年度司執字第797
    之1號執行事件99年10月14日分配表、雲林縣二崙鄉農會99
    年11月1日二農信字第0990002727號函暨附件、臺灣雲林地
    方法院91年5月7日雲院祺民執甲第91-92號執行命令暨案卷
    清單為證，並聲請傳訊證人洪順福到庭。
乙、被上訴人方面：
一、聲明：(一)上訴駁回。(二)第二審訴訟費用由上訴人負擔。
二、陳述：引用原判決之記載，補稱：
  (一)兩造都是債務人洪順福之連帶保證人，每人應分攤一半的保
    證債務，這是理所當然。
  (二)債務人洪順福被強制執行時，被上訴人因為當時沒有心情，
    想說自己賺比較快，所以未參與分配，最近探聽到上訴人在
    領取18％，所以才向他請求這筆錢。
  (三)被上訴人如參與分配可分得46萬1000元，其中半數，被上訴
    人同意予以扣除。
三、證據：援用原審提出之證據方法。
    理  由
一、被上訴人主張：訴外人即債務人洪順福前於83年12月29日向
    訴外人雲林縣二崙鄉農會（下稱「二崙鄉農會」）借款1200
    萬元，由被上訴人及上訴人擔任連帶保證人（下稱系爭保證
    債務）。因債務人洪順福未按期繳納本息遭法院強制執行，
    嗣由被上訴人以連帶保證人身分於95年7月3日與二崙鄉農會
    達成和解，由被上訴人以907萬8988元代債務人洪順福清償
    ，清償後系爭連帶保證債務之本金、利息及違約金均歸於消
    滅，嗣被上訴人要求上訴人分擔被上訴人代償金額二分之一
    ，但為上訴人所拒。為此，依民法第748條、第280條及第28
    1條之1之法律關係，求為判決命上訴人應給付被上訴人453
    萬9494元，及自支付命令送達之翌日起至清償日止，按週年
    利率百分之5計算利息之判決等語。（原審判決命上訴人應
    給付被上訴人342萬6352元本息，駁回被上訴人其餘請求；
    上訴人就其敗訴部分提起上訴，被上訴人就其敗訴部分則未
    聲明不服，已告確定）
二、上訴人則以：保證人代為清償後，依法應代位向主債務人請
    求清償，核無向其他保證人請求清償之理。被上訴人為逃避
    保證責任而不法脫產致生訴訟，並因拖延清償增加遲延利息
    、違約金67萬788元，被上訴人阻礙抵押土地之以較高價格
    出售致生損害264萬元，及被上訴人怠於參與分配46萬1000
    元，此等金額應由被上訴人自己負責，不應該向上訴人請求
    。再者，被上訴人已對主債務人洪順福取得清償債務之確定
    支付命令200萬元及907萬8999元，倘本件又可請求上訴人給
    付453萬9494元債權，被上訴人將獲得超過其清償金額之不
    當得利。又債權人二崙鄉農會最先對於上訴人之財產為強制
    執行，上訴人財產因而遭拍賣而清償保證債務222萬6283元
    ，被上訴人亦應分擔上訴人清償金額之半數，故上訴人就此
    主張抵銷云云，資為抗辯。
三、兩造不爭執事項：
  (一)訴外人洪順福於83年12月29日向訴外人二崙鄉農會借款1200
    萬元，並由被上訴人及上訴人擔任連帶保證人。嗣因訴外人
    洪順福未按期繳納本息，被上訴人於95年7月3日與訴外人二
    崙鄉農會達成和解，同意由被上訴人以907萬8988元代為清
    償後，系爭保證債務之本金、利息及違約金均歸於消滅。
  (二)訴外人二崙鄉農會對於借款人洪順福積欠之借款債務，係先
    對於上訴人之財產為強制執行，並以上訴人財產拍賣價金清
    償222萬6283元。
  (三)以上事項，有擔保放款借據、二崙鄉農會95年11月15日二農
    信字第0950002144號函附卷可按（原審司促字卷第3、4頁）
    ，且為兩造所不爭執，應信為真實。
四、被上訴人主張「兩造均為訴外人洪順福向二崙鄉農會借款債
    務之保證人，被上訴人已向二崙鄉農會代為清償907萬8988
    元，上訴人應負擔其中半數」等語，為上訴人所否認，並以
    前開情詞置辯。是本件應審酌者為：(1)被上訴人得否請求上
    訴人給付償還金額之半數即453萬9494元？抑或應先向主債
    務人請求償還？被上訴人有無不當得利？(2)被上訴人已清償
    保證債務中，是否有屬於因被上訴人自己事由所衍生而應予
    扣除者？爰分述如下：
  (一)被上訴人得否請求上訴人給付清償金額之半數？抑或應先向
    主債務人請求償還？被上訴人有無獲得雙重之不當得利？經
    查：
  1.按「數人保證同一債務者，除契約另有訂定外，應連帶負保
    證責任」、「連帶債務人相互間，除法律另有規定或契約另
    有訂定外，應平均分擔義務。但因債務人中之一人應單獨負
    責之事由所致之損害及支付之費用，由該債務人負擔」、「
    連帶債務人中之一人，因清償、代物清償、提存、抵銷或混
    同，致他債務人同免責任者，得向他債務人請求償還各自分
    擔之部分，並自免責時起之利息」，民法第748條、第280條
    及第281條分別定有明文，此為學說上所稱「共同保證」，
    各保證人對於債權人原則上負連帶保證責任，彼此間為連帶
    債務。至所謂「連帶保證」，僅係保證人拋棄先訴抗辯權，
    而與主債務人負同一清償責任而已，亦即對於債權人而言，
    保證人與主債務人負連帶清償責任，然在連帶保證人與債務
    人內部間，並非連帶債務，應適用關於保證之規定（民法第
    749條），由主債務人負最終責任，主債務人與連帶保證人
    間並無分擔部分之可言，此有最高法院88年度台上字第1169
    號、71年度台上字第5054號判決意旨可資參照。
  2.依兩造不爭執事項所示，兩造同為訴外人洪順福向訴外人二
    崙鄉農會借款之連帶保證人，連帶保證契約並無契約另就彼
    此間責任或分擔額有所約定，依上開規定，兩造間就系爭連
    帶保證債務對外應負連帶給付責任，對內則應平均負擔清償
    義務。茲被上訴人既已以907萬8988元清償系爭連帶保證債
    務，使系爭連帶保證債務歸於消滅，上訴人既同免清償系爭
    借款連帶保證債務之責任，被上訴人請求上訴人償還應分擔
    清償系爭保證債務所支出金額之半數即453萬9494元（計算
    方法：907萬8988元÷2=453萬9494元），於法有據，應予准
    許。
  3.上訴人辯稱：「被上訴人基於連帶保證債務代主債務人清償
    之金額，應先向主債務人洪順福為求償」云云。按在被上訴
    人向訴外人二崙鄉農會清償907萬8988元後，被上訴人固得
    依民法第749條之規定承受訴外人二崙鄉農會對於訴外人洪
    順福之債權，得基於債權人之身分向訴外人洪順福請求清償
    ，此與被上訴人另得依據共同保證人間之連帶債務規定，向
    上訴人請求償還應分擔清償金額半數之權利，二者間並不相
    互排斥，亦無何者為優先順位可言，被上訴人可衡量主債務
    人洪順福及連帶債務人即上訴人之資力等狀況而選擇行使，
    難謂「被上訴人未向主債務人洪順福先行求償，因此即有過
    失」，上訴人上開所辯，洵無可採。
  4.上訴人復辯稱「被上訴人既可向主債務人洪順福請求給付，
    又可向上訴人請求給付，其將獲得雙重給付之不當得利」云
    云。按依訴訟或督促程序所主張或確認權利，所取得強制執
    行之名義，僅在確認被上訴人有此項債權存在及執行之權利
    ，此與聲請強制執行中債權實現權利之情形，係屬二事；換
    言之，在強制執行程序中，債權實際獲得清償給付，始有獲
    得利益之可言。茲查，被上訴人雖已向主債務人洪順福取得
    確定支付命令200萬元及債權憑證907萬8988元等執行名義，
    惟此僅為確認實體上有此一權利而已，而此項權利尚未具體
    實現（債務人洪順福已無力清償），為兩造所不爭，難認被
    上訴人已獲得雙重之給付，上訴人主張「被上訴人將獲得雙
    重之不當得利」云云，顯無理由。至於被上訴人在執行名義
    成立後，倘有消滅或妨礙其請求之事由發生（例：已受上訴
    人內部分擔之償還），要屬嗣後在強制執行之際，得否提起
    債務人異議之訴問題，併予敘明。
  (二)上訴人另辯稱：「被上訴人為逃避保證責任而脫產，拖延清
    償致增加遲延利息及違約金67萬788元，被上訴人另阻礙抵
    押土地之以較高價格出售致生差額損害264萬元，及被上訴
    人自己怠於參與分配46萬1000元，均應由被上訴人自己負擔
    ，不應該向上訴人為請求」云云。經查：
  1.本件債權人「二崙鄉農會」前於89年間向法院聲請訴外人洪
    順福核發支付命令獲准確定在案（89年度促字第7279號），
    訴外人洪順福應向債權人給付1200萬元暨相關利息、違約金
    ，此經原審調取該院89年度執字第7157號卷核閱屬實，亦即
    訴外人洪順福自83年間向二崙鄉農會借得1200萬元款項後，
    直至89年間均未曾清償分文，此係訴外人洪順福所積欠二崙
    鄉農會之本息及違約金已逾1200萬元，導致被上訴人及上訴
    人因此應負連帶保證責任（包括遲延利息、違約金）。縱或
    被上訴人於88年間，曾有脫產之行為，在此期間上開債務持
    續增加之遲延利息及違約金，亦係訴外人洪順福及兩造均不
    履行債務所致，此非可歸責於被上訴人一人應單獨負責之事
    由；況被上訴人嗣於95年7月3日與債權人「二崙鄉農會」達
    成和解，代償907萬8988元使系爭連帶保證債務歸於消滅，
    並無造成上訴人損害之行為，上訴人上開所辯，尚非可取。
  2.上訴人辯稱「因被上訴人當初之錯誤建議，致債務人提供抵
    押之土地未以高價出售，致嗣後遭低價拍賣，減少償還債權
    人之數額，此項差額損害264萬元，應由被上訴人負擔」云
    云。惟查，抵押之土地是否覓得第三人承受？能否達成買賣
    合意？買賣過程中，縱有第三人提供意見，仍屬買賣雙方衡
    量損益後之決定，第三人無從為越俎代庖。而上訴人主張「
    系爭抵押之土地未於高價時出售係債務人洪順福採納被上訴
    人之建議所致」乙節，並未舉證以實其說，縱或上訴人上開
    主張屬實，依上說明，仍屬賣方即土地所有權人自行之決定
    ，尚非可歸責於被上訴人之事由，上訴人主張「被上訴人應
    負買賣差額損害之責任」云云，洵無理由。
  3.上訴人復稱「債務人洪順福之財產被強制執行，被上訴人如
    參與分配將可分配46萬1000元，惟被上訴人怠於參與分配債
    務人洪順福之財產，被上訴人應負過失責任」等語。茲查，
    上訴人主張「債務人洪順福之財產被強制執行，於96年度
    執字第13045號執行事件中，被上訴人如以907萬8988元參與
    分配，按分配比率1.6％計算，可分配得14萬5000元。99
    年度司執字第097號執行事件中，按分配比率2％計算可分配
    得19萬元。99年度司執字第797號執行事件中，分配比率
    以1.5％計算，可分配13萬5000元，累計三次分配約可得46
    萬1000元」，為被上訴人所不爭，按是否參與分配係被上訴
    人之權利，並非義務，尚難以此歸責於被上訴人，惟被上訴
    人於本院言詞辯論時既已表示願扣除得分配金額46萬1000元
    之半數即23萬500元（本院卷第63頁反面），累計扣除後，
    上訴人仍應再給付上訴人319萬5852元（計算方法：342萬63
    52元－23萬500元=319萬5852元）
  (三)另上訴人於原審以「伊前於88年至94年間即以自己財產受債
    權人二崙鄉農會之強制執行，共清償保證債務222萬6283元
    ，被上訴人應分擔半數即111萬3142元」為由，主張與被上
    訴人請求金額相互抵銷部分，業經原審以上訴人上開金額抵
    銷之主張有理由扣除在案，被上訴人對此亦未聲明不服，業
    已確定，本院對此不再論述。
五、末按「給付無確定期限者，債務人於債權人得請求給付時，
    經其催告而未為給付，自受催告時起，負遲延責任。其經債
    權人起訴而送達訴狀，或依督促程序送達支付命令，或為其
    他相類之行為者，與催告有同一之效力。前項催告定有期限
    者，債務人自期限屆滿時起負遲延責任」「遲延之債務，以
    支付金錢為標的者，債權人得請求依法定利率計算之遲延利
    息；應付利息之債務，其利率未經約定，亦無法律可據者，
    週年利率為百分之5」，民法第229條第2項、第233條第1項
    前段、第203條分別定有明文。被上訴人請求上訴人賠償之
    金額，並未定有給付之期限，被上訴人請求自支付命令送達
    上訴人之翌日即99年10月5日起至清償日止，按週年利率百
    分之5計算遲延利息，未逾上開範圍，應予准許。
六、綜上所述，被上訴人依民法第748條、第280條及第281條之1
    之法律關係，訴請上訴人應給付被上訴人連帶保證債務內部
    分擔款，於法有據，原審在被上訴人請求319萬5852元及自
    支付命令送達之翌日即99年10月5日起至清償日止，按週年
    利率百分之5計算之利息範圍予以准許，核無違誤，此部分
    上訴人之上訴，並無理由。至於原審判決逾上開金額319萬
    5852元本息部分，上訴意旨指摘原判決不當，求為廢棄改判
    ，為有理由，應由本院將原判決該部分廢棄，並改判如主文
    第二項所示。
七、本件事證已臻明確，兩造其餘攻擊防禦方法及證據資料，核
    與本件判決結果不生影響，不予一一論述，併予敘明。
據上論結，本件上訴為一部有理由，一部無理由，依民事訴訟法
第450條、第449條第1項、第79條判決如主文。
中    華    民    國   100    年    4     月    29    日
                  民事第二庭    審判長法  官  陳光秀
                                      法  官  莊俊華
                                      法  官  曾平杉
上為正本係照原本作成。
上訴人如不服本判決，應於收受送達後20日內向本院提出上訴書
狀，其未表明上訴理由者，應於提出上訴後20日內向本院補提出
理由書狀（均須按他造當事人之人數附繕本）上訴時應提出委任
律師或具有律師資格之人之委任狀；委任有律師資格者，另應附
具律師資格證書及釋明委任人與受任人有民事訴訟法第466條之1
第1項但書或第2項（詳附註）所定關係之釋明文書影本。如委任
律師提起上訴者，應一併繳納上訴審裁判費。
中    華    民    國   100    年    4     月    29    日
                                      書記官  葉秀珍
【附註】
民事訴訟法第466條之1：
(1)對於第二審判決上訴，上訴人應委任律師為訴訟代理人。但上
  訴人或其法定代理人具有律師資格者，不在此限。
(2)上訴人之配偶、三親等內之血親、二親等內之姻親，或上訴人
  為法人、中央或地方機關時，其所屬專任人員具有律師資格並
  經法院認為適當者，亦得為第三審訴訟代理人。
民事訴訟法第466條之2第1項：
  上訴人無資力委任訴訟代理人者，得依訴訟救助之規定，聲請
  第三審法院為之選任律師為其訴訟代理人。